【裁判字號】    89,上更(一),219
【裁判日期】    900306
【裁判案由】    拆屋還地
【裁判全文】
臺灣高等法院民事判決  八十九年度上更(一)字第二一九號
      上  訴  人    甲○○
      訴訟代理人    古明峰律師
      被上訴人      乙○○      住台北市○○路○段一0九號十二樓
      訴訟代理人    孫銘豫律師
      複  代理人    邱榮英律師
右當事人間拆屋還地事件，上訴人對於中華民國八十六年八月三十日台灣台北地方法
八十六年度訴字第二四一號第一審判決提起上訴，經最高法院第一次發回，本院判決
如左：
    主    文
上訴駁回。
第二審及發回前第三審訴訟費用由上訴人負擔。
    事    實
甲、上訴人方面：
一、聲明：
    (一)原判決不利上訴人部分廢棄。
    (二)被上訴人在原審之訴及假執行之聲請均駁回。
    (三)如受不利判決，願供擔保請准免假執行。
二、陳述：除與原判決及本院前審判決記載相同者外，補稱略以：
    (一)上訴人所有之門牌號碼為台北市○○街十九巷三五號建物（以下稱系爭建物）
      ，係於日據時代之昭和十一年六月二十六日（即民國二十六年）由訴外人周阿
      車辦理保存登記，周阿車死亡後，由其子周仁義繼承，嗣於五十七年五月二十
      一日移轉登記為鄭榮仁所有，鄭榮仁死亡後，由鄭銘秀等人繼承，並再出賣予
      周溫柔，再由上訴人於七十八年四月六日向周溫柔買受，是周阿車必經土地共
      有人同意而搭建系爭建物，周阿車合法占用系爭土地，依序再由上訴人合法取
      得而占用，亦係合法占有。
    (二)被上訴人係向訴外人鍾豐光購買系爭土地之應有部分，而鍾豐光係向訴外人周
      金鐵及周是故購買土地，被上訴人及鍾豐光為宏巨建設公司之開發部主任、經
      理，故對系爭土地有分管契約之事實，自應知之甚詳。
三、證據：除援用第一審及本院前審判決所提證據外，補提建物謄本。並聲請函詢台
    北市萬華地政事務所、台北市建成地政事務所調閱系爭建物於日據時代昭和十一
    年六月二十六日及光復後之登記資料。
乙、被上訴人方面：
一、聲明：駁回上訴。
二、陳述：除與原判決及本院前審判決記載相同者外，補稱略以：
    (一)被上訴人繼受前手鍾光豐之應有部分，對於原共有人間是否訂有分管協議並不
      知悉，縱於繼受時已有系爭房屋之存在，亦不足以證明被上訴人因而可得知有
      分管契約存在。被上訴人亦為善意第三人，不受分管契約之拘束。
    (二)土地登記規則於三十五年十月二日始由內政署發布，而系爭建物係於日據時代
      之昭和十一年間（即民國二十六年）由周阿車辦理保存登記，並未依土地登記
      規則辦理，故無共有人同意使用基地之證明文件及審查。且台灣光復後，系爭
      建物係自舊建登記簿直接移載至建物登記簿謄本，並非依申請第一次建物登記
      程序辦理，故上訴人以數十年後始制定之土地登記規則，而認系爭建物於日據
      時期辦理之保存登記，有經共有人之同意，實有所誤。
    (三)系爭建物原始起造人周阿車並非系爭基地共有人，上訴人並未提出周阿車於興
      建時得共有人同意興建或分管約定之證據，故不得認定周阿車其興建系爭建物
      為合法占有。
    (四)上訴人既提出協議書主張系爭土地有明示之分管約定，又主張占有系爭土地為
      共有人默示同意，其論理上顯有矛盾。
三、證據：除援用第一審及本院前審判決所提證據外，補提司法院七十九年五月二十
    九日七十九年度第二次民事庭會議決議暨研究意見。
丙、本院依職權調閱台北地方法院七十六年度訴字第五六五○號周溫柔請求返還無權
    占有事件全卷。
    理    由
一、按「訴訟繫屬中為訴訟標的之法律關係，雖移轉於第三人，於訴訟無影響。」民
    事訴訟法第二百五十四條第一項定有明文；又「所謂於訴訟無影響，係指原告或
    被告不因為訴訟標的之法律關係移轉於第三人，而影響關於為訴訟標的之法律關
    係之要件而言，是上訴人在本件訴訟繫屬中，雖將系爭土地所有權移轉於第三人
    ，而其關於為訴訟標的之法律關係（即本於所有權作用行使排除侵害之請求權）
    之要件，仍不得因是而指為有欠缺。」可見所謂於訴訟無影響，並非僅及於程序
    上當事人適格之恒定，在實體上關於為訴訟標的之法律關係之要件，仍適用之。
    本件被上訴人縱有將其應有部分轉讓給第三人之事實，並不影響被上訴人於實體
    法上關於為訴訟標的之法律關係之要件，是上訴人執以抗辯，並非可採。
二、本件被上訴人主張坐落臺北市○○區○○段一小段八三五地號土地（以下簡稱系
    爭土地）為被上訴人與其他共有人所共有，上訴人非土地共有人，亦未經全體共
    有人同意，竟在系爭土地上建有系爭建物詳如附圖所示Ｋ部分，爰依民法第七百
    六十七條規定請求上訴人將系爭房屋拆除，將土地返還被上訴人及其他共有人。
    上訴人則以系爭建物為日據時期昭和十一年六月間由周阿車興建，依日據時代之
    法令辦理保存登記在案，再陸續輾轉登記予上訴人。而系爭土地之共有人之一周
    溫柔與其他共有人簽立分管契約，周溫柔再就其所分管部分，與上訴人簽立租賃
    契約，上訴人自有合法權源占有系爭土地，且自周阿車興建系爭建物迄今數十年
    ，均無共有人提出訴訟拆屋還地，顯係默示同意系爭建物於系爭土地上使用，故
    非無權占用等語，資為抗辯。
三、被上訴人主張其為系爭土地之共有人，上訴人所有系爭房屋占用如附圖所示Ｋ部
    分土地，面積二一點一０平方公尺，業據上訴人提出土地登記簿謄本為證（見原
    審補字卷第十、十一頁），且經原審履勘現場勘查，並囑託台北市古亭地政事務
    所測量明確，製有勘驗筆錄、如附圖所示複丈成果圖在卷可稽（見原審卷第五八
    、五九、六四、六五、三六五頁），堪認上訴人上揭主張為真。上訴人否認占有
    系爭土地，無足可取。
四、按以無權占有為原因，請求返還所有物之訴，上訴人對被上訴人就其物有所有權
    存在之事實無爭執，而僅以非無權占有為抗辯者，被上訴人於上訴人無權占有之
    事實，無舉證責任。上訴人應就其取得占有，係有正當權源之事實證明之。如不
    能證明，則應認被上訴人之請求為有理由。本件被上訴人所有系爭土地為上訴人
    占用如附圖所示Ｋ部分，已如前所述，上訴人抗辯其非無權占用，揆諸前開說明
    ，自應由上訴人就其占用有合法正當權源負舉證之責。惟查：
  (一)上訴人主張系爭房屋原由訴外人周阿車辦理保存登記，周阿車死亡後，由其子周
    仁義繼承，嗣於五十七年五月二十一日移轉登記為鄭榮仁所有，鄭榮仁死亡後，
    由鄭銘秀等人繼承，並再出賣予周溫柔，再由上訴人於七十八年四月六日向周溫
    柔買受，是周阿車必經土地共有人同意而搭建系爭建物，固據提出系爭建物登記
    簿謄本在卷可考（見原審卷第二七五頁、本院更(一)卷第二八至三八頁），且經本
    院向台北市建成地政事務所調閱系爭建物登記簿謄本、舊登記簿謄本在卷可按（
    見本院更(一)卷第五三至六二頁），然核閱舊登記簿謄本部分記載（見本院更(一)卷
    第六一、六二頁），並未見周阿車辦理保存登記之建物，占用基地有何正當權源
    ，是縱如系爭建物有辦理保存登記，亦不足以推定系爭房屋占用系爭土地有何正
    當權源，且上訴人迄未能敘明周阿車搭建系爭房屋占用系爭基地，究係基於何種
    權源，斷難徒憑系爭建物有辦理保存登記，遽以推定系爭房屋有權占用系爭基地
    ，參酌周阿車辦理保存登記之全部資料，因已逾保存年限並依規定銷燬，現已無
    是項資料，此有台北市建成地政事務所八十九年十月二十四日北市建地三字第八
    九六一七九三一００號函在卷可證（見本院更(一)卷五三頁），上訴人抗辯周阿車
    占用搭建系爭建物時，必經土地共有人同意，則上訴人輾轉取得系爭房屋亦有占
    用土地之權源云云，顯係推臆猜測之詞，不足為採。
  (二)又土地與房屋為各別之不動產，各得單獨為交易之標的，且房屋性質上不能與土
    地使用權分離而存在，亦即使用房屋必須使用該房屋之地基，故土地及房屋同屬
    一人，而將土地及房屋分開同時或先後出賣，其間雖無地上權設定，然除有特別
    情事，可解釋為當事人之真意，限於賣屋而無基地之使用外，均應推斷土地承買
    人默許房屋承買人繼續使用土地，最高法院四十八年度台上字第一四五七號判例
    固定有明文。惟該判例所指係土地與房屋同屬一人，房屋原為有權占有土地之情
    形而言，核與本件系爭土地屬共有人全體共有，並非周溫柔單獨所有，即土地與
    房屋本非同一人所有，房屋又已原屬無權占有，有如前述，自無上開判例之適用
    ，上訴人執此判例抗辯其所有系爭房屋為有權占用系爭土地云云，顯非可採。
  (三)上訴人主張系爭土地之共有人有分管契約，上訴人並已向共有人之一周溫柔承租
    系爭土地，固據提出七十五年八月協議書、租賃契約乙件為證（見原審卷第三０
    四、第三五０頁）。然核該協議書記載：「立協議書人周溫柔等人共有座落台北
    市○○區○○段一小段八三五、八三五之一地號土地，該等土地因擬改建樓房，
    業與林亨安君訂立合建契約在案，茲對該共有土地地上舊有建築物之拆除補償之
    範圍歸屬之分配經協議同意依後開分配方法編號分別劃分其歸屬，嗣後對該等地
    上物之拆除、租約之解除處理補償等，均依本協議書所協議劃分範圍自行負責處
    理，與他人無涉」（見原審卷第三０四頁），是依該協議書記載，僅係系爭土地
    所有人為與訴外人林亨安擬改建樓房合建案，就舊有建築物之拆除與補償範圍所
    為之分配協議，並非就系爭土地如何使用管理之分管契約。且協議書所附共有人
    附表，僅有共有人周溫柔、周吉良、周土村、周其苗、周是故、周金鐵、周金楓
    、周勇財、周芳、周見智簽名，其餘共有人周淑月、周成發、周健生、周連勝，
    均未簽名其上。未列名協議書上之共有人，尚有郭麗雲、周茂林、周秀英、楊周
    月琴、周萬成、周東恆、周東河、周阿源、周金德、周范玉、周月英等共有人，
    此有土地登記簿謄本在卷可憑（證物外放），均未列為協議書之分管協議人，則
    該項協議書既未經全體共有人協議，對全體共有人顯不生拘束力。至證人即系爭
    土地共有人周是故、周金鐵雖於另案（七十六年度訴字第五六五０號）證稱其「
    同意」分管部分由個人單獨處理，此有該筆錄在卷可參（見該卷第五四頁），惟
    其僅是該二證人意見，且其證稱「同意」有分管，並非證明系爭土地自始即有分
    管契約，參以其與周溫柔提起七十六年度訴字第五六五０號請求占用系爭土地之
    人拆屋還地之認知不相符合（此部分詳如后述），斷難徒憑證人周是故、周金鐵
    二人上開證言，遽以推論系爭土地有分管契約存在。
  (四)再者，共有物分管契約，並不以共有人之明示之意思為限，共有人默示之意思表
    示亦包括在內。又共有物分管之約定，亦不以訂立書面為要件，倘共有人間實際
    上約定使用範圍，對各自占有管領部分，互相容忍對於他共有人使用、收益各自
    占有之土地，未予干涉，已歷有多年，雖非不得認有默示分管契約存在（最高法
    院發回意旨）。惟周溫柔前於七十六年七月二十五日以土地共有人身分，訴請占
    用系爭土地之楊妹、林有福、陳林月英、陳建榮、陳秀雄、陳武雄、陳焜雄、陳
    鐘雄、陳楊素、王學武等拆屋還地，經台灣台北地方法院七十六年度訴字第五六
    五０號判決周溫柔勝訴，嗣楊妹、陳林月英、陳建榮上訴（楊妹未繳上訴費，經
    裁定駁回上訴），亦經判決上訴駁回確定，此有本院調閱台灣台北地方法院七十
    六年度訴字第五六五０號、本院七十七年度上字第一四三０號返還無權有土地等
    卷足稽，倘系爭土地有分管之協議，周溫柔對其他共有人分管之土地，如何使用
    、收益，顯無可置喙之權利，周溫柔根本不可能以共有人身分，對占用系爭土地
    者提起拆屋還地之訴訟，益證系爭土地未有分管之協議。徵諸系爭土地之共有人
    者眾，系爭土地因擬改建樓房，並對該共有土地地上舊有建築物之拆除補償之協
    議，均無法尋得全體共有人簽名蓋章，故而改建計劃從而作罷，已如前所述，且
    為上訴人所不爭執，即上訴人於本院就上開協議書未簽名之共有人，經本院命上
    訴人查報，上訴人始終未能提出該部分共有人現住居所，供本院傳訊資以證明其
    間有分管協議（見本院更(一)卷五一、六九、七四頁），是上訴人猶不知共有人為
    何，共有人間何如有容忍其他共有人使用、收益之默示分管協議。參以土地共有
    人數十年未行使任何權利，或基於共有人間情誼、甚或基於權利之消極不行使，
    然均不足以證明共有人間容忍其他共有人就系爭土地有使用、收益之權利，上訴
    人抗辯系爭土地有默示分管協議云云，無足可取。
  (五)另上訴人主張其向土地共有人之一周溫柔承租系爭土地，固據提出承租契約乙件
    為證（見原審卷第三五０頁）。惟系爭土地既未有分管契約，已如前所述，則上
    訴人向周溫柔承租系爭土地，既未經其他共有人全體同意，該租賃契約對其他共
    有人不生效力。是上訴人抗辯其所有系爭房屋對系爭土地有租賃關係部分，對被
    上訴人既不生效力，自不得執以對抗被上訴人。至系爭建物雖係上訴人於七十八
    年四月六日向周溫柔買受，此有台北市建成地政事務所八十七年七月二十二日函
    送所有權移轉申請案在卷可考（見本院上字卷第一二六至一三七頁），惟上訴人
    並未向周溫柔買受系爭房屋占用之系爭基地，反而嗣於七十八年六月十日向周溫
    柔承租系爭土地，且該占用土地即如附圖所示Ｋ部分土地，經核對周溫柔簽署協
    議書分配J、J1、M、L、L1、Q、R、T、U、V、W、S-1位置，無一相符（見本院更
    (一)卷第一一七、一一八頁），足證周溫柔顯係將未屬協議分配劃分範圍出租予上
    訴人，益證租賃契約對於全體共有人不生效力。上訴人抗辯其所有系爭房屋就系
    爭土地有租賃權云云，殊無可採。
  (六)綜上，上訴人就其所有之系爭建物，既未能證明其占用系爭基地有何合法正當權
    源，揆諸前開說明，被上訴人主張上訴人為無權占有，應可採信。
五、綜上所述，被上訴人主張其為系爭土地之共有人，上訴人占用如附圖所示Ｋ部分
    土地，為可採信，上訴人抗辯其占用系爭土地有合法正當權源，無足可取。從而
    ，被上訴人本於民法第七百六十七條規定，請求上訴人將其占用如附圖所示Ｋ部
    分建物拆除，將土地返還被上訴人及其他共有人全體為有理由，應予准許。是則
    原審為上訴人敗訴判決，於法並無不合。上訴意旨指摘原判決不當，求予廢棄改
    判，為無理由，應予駁回。
六、據上論結，本件上訴為無理由，依民事訴訟法第四百四十九條第一項、第七十八
    條，判決如主文。
中      華      民      國    九十      年      三      月      六      日
                                民事第十四庭
                                    審判長法  官  張  劍  男
                                          法  官  蔡  芳  齡
                                          法  官  蘇  芹  英
右正本係照原本作成。
如不服本判決，應於收受送達後二十日內向本院提出上訴書狀，其未表明上訴理由者
，應於提出上訴後二十日內向本院補提理由書狀（均須按他造當事人之人數附繕本）
上訴時應提出委任律師或具有律師資格之人之委任狀；委任有律師資格者，另應附具
律師及格證書及釋明委任人與受任人有民事訴訟法第四百六十六條之一第一項但書或
第二項（詳附註）所定關係之釋明文書影本。
中      華      民      國    九十      年    三        月      九      日
                                          書記官  黃      愛
附註：
民事訴訟法第四百六十六條之一（第一項、第二項）：
對於第二審判決上訴，上訴人應委任律師為訴訟代理人。但上訴人或其法定代理人具
有律師資格者，不在此限。
上訴人之配偶、三親等內之血親、二親等內之姻親，或上訴人為法人、中央或地方機
關時，其所屬專任人員具有律師資格並經法院認為適當者，亦得為第三審訴訟代理人
。


司法院資訊處製作；財團法人民間司法改革基金會備份。
